【裁判字號】    97,上國,9
【裁判日期】    971112
【裁判案由】    國家賠償
【裁判全文】
臺灣高等法院臺中分院民事判決           97年度上國字第9號
上  訴  人  乙○○
            己○○
            戊○○
上三人共同
訴訟代理人  張富慶律師
            韓銘峰律師
被上訴人    台中市政府
法定代理人  甲○○
訴訟代理人  張豐守律師
複代理人    吳莉鴦律師
上列當事人間請求國家賠償事件，上訴人對於民國97年06月27日
臺灣臺中地方法院97年度國字第4 號第一審判決提起上訴，本院
於97年10月29日言詞辯論終結，茲判決如下：
    主  文
上訴駁回。
第二審訴訟費用由上訴人負擔。
    事  實
一、上訴人聲明求為判決：(一)原判決廢棄。(二)被上訴人應給付上
    訴人乙○○、己○○、戊○○各新台幣100 萬元及均自民國
    95年2月4日起至清償日止，按年息5%計算之利息。(三)第一、
    二審訴訟費用均由被上訴人負擔。(四)上訴人均願供擔保，請
    宣告准予假執行。其陳述除與原判決記載相同者予以引用之
    外，另補稱：
  (一)按被害人魏貞雄因被上訴人台中市政府對其所設置養護之台
    中市○○路，並未維持道路平整之正常使用狀態，致育德路
    有一直徑約20至25公分、深約5 公分之坑洞，除疏於管理修
    復成原有之平整狀態外，亦未有任何警告標示。嗣被害人於
    95年2月3日行經育德路該路段時，因輪椅陷落其中而絆倒，
    並自輪椅上跌落後撞到頭部，致其顱內出血開刀，民國95年
    4月5日凌晨被害人顱內出血再緊急進行手術，惟被害人已回
    天乏術，於95年04月10日死亡。有台中市警察局第二分局受
    理各類案件紀錄表、文正派出所處理相驗案件初步調查報告
    暨報驗書、中國醫藥大學附設醫院法醫參考病歷摘要、台灣
    台中地方法院檢察署相驗屍體證明書可稽，據此，被上訴人
    自應依國家賠償法及民法之相關規定，對上訴人負損害賠償
    之責任。
  (二)原判決既認定「系爭台中市○○路係被上訴人所管理，於本
    件事故發生當時，路面確有凹陷不平之坑洞，被上訴人雖辯
    稱系爭路面於本件事發前有坑洞，被上訴人建設局養護課人
    員於95年2月10日接獲通報後，即派員修補，並於95年2月13
    日修補完畢，有被上訴人提出之現場照片可稽。又依上訴人
    所提出之現場照片仍可看出該路面原確有凹陷坑洞之情形，
    且亦未即時設置警告標誌之事實。而被上訴人為系爭道路之
    管理機關，未於該道路設置警告標誌，則被上訴人對系爭道
    路之管理有欠缺，即堪認定」。卻以被害人魏貞雄跌倒之撞
    擊點應為左邊頭部，衡諸常理，受傷開刀部份也應位於左腦
    部位，惟相關書面資料卻記載魏貞雄顱內出血，及手術開刀
    之部位為右腦部位，認此顯與常理不符云云。惟上訴人已在
    原審提出各類醫學專門資料，說明為何跌倒之撞擊，其顱內
    出血及開刀處通常在撞擊處之反對側，本件更經法醫鑑定為
    因跌倒所致之顱內出血死亡，原審竟僅憑自己之主觀臆測，
    未有任何醫學專業基礎下，即謂本件與常理不符，顯有違法
    不當之擅斷。
  (三)被害人確實因被上訴人疏於管理系爭道路，於系爭坑洞跌倒
    致顱內出血死亡，其間即有相當因果關係甚明，至於上訴人
    乙○○推行輪椅之情形，核屬有無與有過失之過失相抵問題
    ，與有無因果關係無涉，原審據此認無因果關係，顯屬違誤
    。更何況此部分係有利於被上訴人之事項，應由被上訴人舉
    證證明之。惟被上訴人未提出任何證據證明上訴人有何與有
    過失之情，僅空言主張上訴人與有過失，原審在無任何證據
    為佐下，率為不利上訴人之認定，顯無可採。
  (四)原判決認被害人係第二次內發性腦中風後在家裡跌倒、95年
    4月5日係第三次腦中風云云。惟遍查魏貞雄病歷、相驗報告
    、相驗屍體證明書、法務部法醫研究所鑑定報告等證據，均
    載明被害人係因「跌倒造成右葉大腦硬腦膜下出血」，根本
    不是內發性腦中風所造成，更無判決理由所稱之第二次或第
    三次內發性腦中風，惟原判未有任何理由及證據，亦未經醫
    學專業機關鑑定或說明，更完全悖於卷內證據之明示，即稱
    被害人右葉大腦硬腦膜下出血係內發性腦中風。更何況卷內
    亦無任何證據可證明被害人有在家中跌倒，被上訴人亦未提
    出此等主張或證據，證明被害人係在家中跌倒。據此，原判
    決認定被害人右葉大腦硬腦膜下出血，係因內發性腦中風導
    致及在家跌倒等事實云云，純屬原審法官個人猜測之推論，
    僅憑想像任意羅織事實，顯有認定事實不依證據、判決理由
    不備等違背法令之事由，不足維持。
  (五)被害人魏貞雄確因被上訴人對育德路之設置及管理有欠缺而
    跌傷致顱內出血死亡，業經證人丁○○、丙○○於本審到庭
    證述無訛，亦有中國醫藥大學附設醫院法醫參考病歷摘要及
    卷內法醫研究所（95）醫鑑字第0794號鑑定書可稽。是依國
    家賠償法及民法之規定，被上訴人自應負損害賠償責任。原
    判決有違法不當而難予以維持，請改判如上訴之聲明，俾保
    上訴人之權益。
二、被上訴人聲明求為判決：(一)上訴駁回。(二)第二審訴訟費用由
    上訴人負擔。(三)如受不利判決願供擔保，請宣告免為假執行
    。其陳述除與原判決記載相同者予以引用之外，另補稱：
  (一)按損害賠償之債，以有損害之發生及有責任原因之事實，並
    二者之間，有相當因果關係為成立要件。上訴人主張：「魏
    貞雄係於系爭道路坑洞跌倒受傷」，則首應審究魏貞雄所受
    之傷害，是否肇因於被上訴人就系爭道路之設置管理有欠缺
    所致？魏貞雄是否是在系爭道路坑洞跌倒？其死亡原因為跌
    倒致顱內出血死亡？
  (一)按公有公共設施因設置或管理有欠缺，致人民生命、身體或
    財產受損害者，國家應負損害賠償責任，國家賠償法第三條
    第一項固定有明文。惟所謂公共設施之設置有欠缺，係指公
    共設施建造之初，即存有瑕疵而言；管理有欠缺者，係指公
    共設施建造後未妥善保管，怠為修護致該物發生瑕疵而言。
    又人民依上開規定請求國家賠償時，尚須人民之生命、身體
    或財產所受之損害，與公有公共設施之設置或管理之欠缺，
    具有相當因果關係，始足當之。亦即在公有公共設施因設置
    或管理有欠缺之情況下，依客觀之觀察，通常會發生損害者
    ，即為有因果關係，如必不生該等損害或通常亦不生該等損
    害者，則不具有因果關係。再此項國家賠償責任之發生，必
    須客觀上公有公共設施之設置或管理有欠缺為前提，倘國家
    對於公有公共設施之設置或管理並無欠缺，縱人民受有損害
    ，國家自不負賠償責任。又公有公共設施管理有欠缺應指有
    維護不週、疏於檢修致該公共設施事後發生瑕疵而不具備通
    常應有之狀態、作用或功能，以致於欠缺安全性而言，即必
    須管理機關有管理維護修補之作為可能而『未為及時修補，
    或未設立警告標誌』，始足當之（參最高法院72年台上字第
    3182號判決、73年台上字第3938號判例意旨）。
  (三)系爭道路固為被上訴人設置管理，被上訴人為負養護責任，
    亦派有一名職員固定巡視北區○道路是否有欠缺，然系爭道
    路為通往北屯及台中市區○○○○道，來往人車眾多，且在
    中國醫藥大學立夫大樓前違規停車之病患甚多，如在立夫大
    樓前有違規停車，被上訴人所屬養護人員，在例行性巡邏時
    ，實難以發現，因此應以被上訴人於知悉系爭道路有坑洞後
    是否及時排除，以判斷被上訴人管理是否欠缺。查被上訴人
    係於95年02月10日獲通報在立夫大樓前有坑洞，被上訴人隨
    即於95年02月13日派工修補完成，被上訴人並無「疏於修檢
    」或「未為及時修補」情事，揆之首揭判決意旨，被上訴人
    就系爭道路之管理並無欠缺。
  (四)依上訴人於於原審主張及其提出之現場照片判斷，本件系爭
    道路坑洞起伏路面面積不大，直徑約20-25公分，深度約2-5
    公分，面積極小，大約是柏油路面脫落之深度，並未影響人
    車通行，從客觀觀察，通常不致發生損害。再就本件事發當
    時為95年2月3日下午1時20分許，天氣晴朗、視野情況良好
    、路面寬廣乾燥、無障礙物，上訴人乙○○推行輪椅時即應
    可隨時注意路面狀況，遇有坑洞或路面不平整時，當有採取
    安全措施之時間與空間。且依系爭道路坑洞之深度，依當天
    魏貞雄所乘坐之輪椅，前輪直徑約為15公分，後輪直徑約為
    55公分，均大於上訴人所指之坑洞甚多，以該輪椅外觀及正
    常行進速度，遇此起伏均不致發生摔倒之情形，至多僅是輪
    子稍微陷落而停住或卡住推不動，況依證人丙○○於本院證
    稱：「（問：93年間至95年間，這發生摔倒的地點，是否有
    人曾經摔倒過？）沒有」，亦證依一般經驗法則，實難認於
    通常情形下，上訴人所指之坑洞，皆會發一般人因此摔落致
    死之結果。是依前揭說明，被上訴人就系爭道路之理設置並
    無欠缺，縱認有欠缺之情形，亦與被害人跌倒受傷致死之結
    果無相當因果關係。
  (五)依臺灣台中地方法院檢察署95年度相字第628 號相驗卷內所
    附鑑定報告記載被害人魏貞雄左上眼框周圍有瘀血3×2公分
    ，依中國醫藥大學附設醫院檢送給原審法院之病歷，亦是記
    載：「病人左眼上方、下方各有擦傷」，可見如依上訴人之
    主張魏貞雄係在系爭坑洞跌倒受傷，其撞擊點應為左邊頭部
    ，開刀也是在左側頭部，會造成顱內出血應是撞擊力極大，
    頭蓋骨會破裂。然魏貞雄既係因右側頭部開刀，也無頭蓋骨
    受傷之情形，即與上訴人之上開主張不符。雖上訴人於原審
    提出醫學資料以證明「跌倒在左側，開刀卻在撞擊點之右側
    」。惟該醫學資料，說明頭部遭撞擊，可能造成撞擊側之傷
    害，也可能造成反撞擊（即撞擊對側）之傷害，但「反作用
    力所發生的腦挫傷跟硬腦膜下血腫多半在撞擊對側，但是並
    不是百分之百在對側」，顯無法證明被害人確係因在系爭坑
    洞跌倒，致左側頭部受到撞擊，但係頭部右側開刀。上訴人
    又舉法醫之鑑定報告記載「因跌倒所致之顱內出血死亡」，
    以證明魏貞雄係在系爭坑洞跌倒所致。惟法醫之鑑定報告所
    載之案情摘要係依上訴人於偵查庭之指訴內容為依據，非法
    醫親身見聞之事實，自不能以鑑定報告記載以為上訴人有利
    之證據。
  (六)又上訴人戊○○在具狀告訴中國醫藥大學附設醫院之醫師涉
    嫌醫療過失案中，自承：「魏貞雄以前有過腦溢血病史，轉
    到第三呼吸照護中心（RCC3），95年4月4日晚上7：00 會客
    時發現各種更明顯的異狀（抽搐、全身充血、眼神直視渙散
    、口吐泡沫，血壓升至二百多），我們向醫師、護士反應，
    父親可能有腦溢血之病兆」等語（見其刑事告訴狀），嗣經
    台中地檢署囑託行政院衛生署醫事審議委員會鑑定是否有醫
    療過失情事，鑑定結果為：「病人為急性硬腦膜下腔出血，
    經手術後死亡」相互參酌，被害人應為腦溢血而往生，與是
    否有跌倒無關。
  (七)上訴人固舉證人詹玉鈴、丙○○為證，以證明魏貞雄係在系
    爭道路坑洞跌倒受傷云云。惟詹玉鈴證稱：「（問：魏貞雄
    如何摔倒，你是否有看到？）我沒有看到，據我所知，是上
    訴人戊○○母親有推輪椅遇到坑洞才摔倒的」、「（問：剛
    剛陳述是推輪椅遇到坑洞才摔倒的等語，你究竟如何知道的
    ？）當時我是聽戊○○告訴我的」。其既未親眼目睹魏貞雄
    有摔倒，是聽戊○○轉述魏貞雄是因推輪椅遇到坑洞才摔倒
    ，此顯為傳聞證據，不足以為證明魏貞雄係因系爭道路坑洞
    跌倒受傷之證據。而證人丙○○雖證稱：「我有看到摔倒」
    ，惟依丙○○所述：「當時情形，是魏貞雄先生行動不便，
    但他們沒有帶輪椅，我有請他們家人去洽借輪椅，後來魏貞
    雄坐輪椅，是由他太太再推去就醫，我剛剛轉身離開，我就
    聽到後面輪椅摔倒的聲音，我轉身有去幫忙，去扶魏貞雄坐
    好輪椅，我那時有看到魏貞雄左邊的臉頰有擦傷」、「我是
    有看到地上有三個坑洞，就是因為這個坑洞才摔倒」云云。
    惟其所述轉身之後才聽到輪椅摔倒聲音，可見其亦未親眼看
    見輪椅為何會摔倒之過程，應僅是魏貞雄摔倒以後之情形，
    仍不能遽認魏貞雄是因系爭道路坑洞而摔倒。
  (八)依中國醫藥大學附設醫院檢送給原審法院之英文住院病歷第
    1 張，記載：「魏貞雄於95年2月3日到中國醫藥大學附設醫
    院看診前，即已有因跌倒在亞東醫院住院紀錄」，再依中國
    醫藥大學附設醫院於97年4月16日以院管檔字第09704001535
    號函覆原審法院：「一. 根據病歷記錄，（魏貞雄）於95年
    2月3日係因走路不穩、意識障礙、小便失禁等症狀到本院門
    診，該患者就診前即被告知有水腦症。二. 該患者旋即被收
    住院治療，電腦斷層掃描顯示有腦創傷及顱內出血、水腦症
    等、故安排緊急手術，取出顱內血腫，95年2 月23日因意識
    不清，呼吸衰竭，接受氣切手術，95年4月5日接受開顱手術
    ：：：四. 患者於95年4 月10因中樞衰竭死亡。五. 患者因
    陳舊性腦中風，故有左側偏癱」。因此依魏貞雄之病歷及中
    國醫藥大學附設醫院函覆法院之資料顯示，魏貞雄原就有跌
    倒受傷之病史，且95年2月3日係因走路不穩、意識障礙、小
    便失禁就診，則魏貞雄究竟是95年2月3日到院之前摔倒？或
    當日在院前摔倒？是否意識障礙而無法平穩坐在輪椅上，致
    推輪椅之乙○○未注意而自輪椅上摔倒？實非無疑。不能徒
    以上訴人片面主張即令被上訴人負國家賠償責任。
  (九)退萬步言，縱認被上訴人就系爭道路之管理設置有欠缺，則
    上訴人就魏貞雄之受傷，也與有過失。按損害之發生或擴大
    ，被害人與有過失者，法院得減輕賠償金額，或免除之。民
    法第217條第1項定有明文。據魏貞雄之病情資料，可知其因
    陳舊性腦中風，有身體左側偏癱情形，即屬日常生活無法如
    常人般順利自理，且不良於行，平常需以輪椅代步之人。又
    魏貞雄因有身體左側偏癱之情形，則其身體之平衡感、反應
    能力等自然較健康人為差，則當魏貞雄乘坐輪椅時，為其推
    行輪椅看護照顧之人，即當負較高之注意義務，或隨時採取
    適當防護措施，以防止魏貞雄發生自輪椅上跌落之危險。本
    件事發當時上訴人乙○○為魏貞雄推行輪椅，而系爭道路坑
    洞依一般輪椅正常行進速度，並不致發生摔倒之情形，則魏
    貞雄於上開地點發生輪椅卡在坑洞，進而摔倒並撞到頭之情
    況，應屬上訴人乙○○推行輪椅施力不當或用力過度等個人
    之疏失所致無疑。再以系爭道路之寬度，上訴人乙○○如能
    確實注意路況，尚非不能以迴避該坑洞之方式前進，當可避
    免撞及該坑洞而發生本件事故，然上訴人乙○○疏未注意，
    應認上訴人乙○○所造成本事故之原因力較重，自應負較重
    之過失責任，應依民法第217 條規定，減輕被上訴人之賠償
    責任。
    理  由
一、上訴人主張：(一)按公有公共設施，因設置或管理有欠缺，致
    人民生命、身體或財產受損害者，國家應負賠償責任，國家
    賠償法第3條第1項定有明文。而所謂公共設施設置或管理之
    欠缺，係指因公共設施之建造或建造後之維持、修繕及保管
    等不完全，不具備通常應有之狀態、作用或功能，以致於缺
    乏安全性而言。且國家賠償法第3 條所定之國家賠償責任，
    係採無過失主義，即以該公共設施之設置或管理有欠缺，並
    因此欠缺致人民受有損害為其構成要件，非以管理或設置機
    關有過失為必要，亦有最高法院85年台上字第2776號判例要
    旨可稽。(二)又國家損害賠償，除依國家賠償法之規定外，適
    用民法規定；不法侵害他人致死者，對於支出醫療及增加生
    活上需要之費用或殯葬費之人，亦應負損害賠償責任；不法
    侵害他人致死者，被害人之父、母、子、女及配偶，雖非財
    產上之損害，亦得請求賠償相當之金額，國家賠償法第5 條
    、民法第192、194條分別定有明文。(三)緣被害人魏貞雄為上
    訴人乙○○之配偶，上訴人己○○、戊○○之父，因在中國
    醫藥大學附設醫院治療，於95.02.03下午掛該院腦神經外科
    李文源醫師之門診，乃於同日13時20分許到達中國醫藥大學
    附設醫院立夫大樓門口之育德路，當時不良於行，故以輪椅
    代步。惟因被上訴人對其所設置養護之台中市○○路，並未
    維持道路平整之正常使用狀態，致育德路有一直徑約20至25
    公分、深約5 公分之坑洞，且被上訴人除疏於管理修復成原
    有之平整狀態外，亦未有任何警告標示。嗣被害人行經育德
    路該路段時，因輪椅陷落其中而絆倒，並自輪椅上跌落後撞
    到頭部，致其顱內出血，遂立即緊急送至中國醫藥大學附設
    醫院，並由李文源醫師安排住院，上訴人等並隨即向台中市
    警察局第二分局報案。(四)被害人於院中經電腦斷層掃描後，
    為李文源醫師判定為顱內出血需緊急作開刀手術，於同日20
    時開始進行開刀手術，嗣於隔日凌晨1 時左右完成手術轉入
    加護病房。此後始終於中國醫藥大學附設醫院治療而從未出
    院，病情一再惡化無法控制。95年4月5日凌晨00：30許，醫
    師進行電腦斷層掃描後，復判斷顱內出血並緊急進行手術，
    術後被送進急診加護病房，終告回天乏術，於95年04月10日
    15：42死亡，此有法醫參考病歷資料及台中地檢署相驗屍體
    證明書可稽。(五)綜上所述，事發現場為大型醫院之要道，常
    有行動不便之病患出入，更應多加注意道路之設置或管理有
    無欠缺，惟因被上訴人對系爭道路之設置及管理有欠缺，致
    被害人跌落顱內出血而死亡，揆諸前揭國家賠償法及民法之
    規定，被上訴人應負損害賠償責任無疑。據此，依前揭國家
    賠償法及民法之規定，分別向被上訴人請求損害賠償：(1)殯
    葬費：上訴人乙○○支出殯葬費158,000 元。(2)醫療費用：
    上訴人己○○、戊○○各請求62,330元。(3)精神慰撫金：上
    訴人乙○○請求842,000 元、上訴人己○○、戊○○各請求
    937,670元。合計各100萬元。
二、被上訴人則以：(一)上訴人就被害人摔倒之原因，是否確與其
    所指之路面有坑洞有相當因果關係，上訴人並未舉證以實其
    說：(1)當事人主張之有利於己之事實，就其事應有舉證之責
    任，民事訴訟法第277 條定有明文。上訴人其所提證據為現
    場照片10張及台中市警察局第二分局報案記錄。惟現場照片
    為上訴人所拍攝，僅能證明照片內道路現狀，至魏貞雄是否
    就在該處摔倒？摔倒原因為何？是否為推輪椅者漫不經心？
    或該處車輛很多，有無受其他車輛之擦撞？輪椅故障？輪子
    被卡住？照片內無法顯示證明。至台中市警察局第二分局報
    案資料，則非案發當日報警製作，報案內容乃報案人自行敘
    述案情，此報案記錄表已敘述甚詳，顯難證明被害人確係因
    路面有坑洞而造成其輪椅摔倒。上訴人之舉證責任顯有未盡
    。(2)事故發生應保持現場，傷者送醫，並迅速報警處理，警
    察受理辦案，依規定必須到現場蒐證，測量相關位置、距離
    ，拍照存證，並製成「道路交通事故調查報告表」，載明路
    況、車損、人員傷亡，現場遺留物等（詳見交通事故現場處
    理辦法）。本件上訴人未提證物。現場圖、報告表均付之闕
    如，顯無法判斷被害人就是在該路段摔倒，且摔倒原因，很
    單純地就是地面坑洞。上訴人主張，顯不能採信。(3)上訴人
    乙○○於95年4 月10日20時15分到台中市警察局第二分局報
    案，距案發時間已是二個月以後之事。未保持現場，無法證
    明：被害人魏貞雄跌倒之處，即為上訴人所指之台中市○○
    路2 號門口。至跌倒原因，是否如上訴人所稱「道路有坑洞
    」，相驗卷無此資料。而上訴人所提事故現場照片3 張，是
    否就是跌倒現場？坑洞有多大？會不會造成輪椅摔倒？無法
    證明。(二)被害人魏貞雄死亡與跌倒之事，並無相當因果關係
    ：(1)上訴人自承魏貞雄有腦部積水在中國醫藥大學附設醫院
    就醫，本件路面凹陷僅2-5公分，輪椅高度不到1公尺，無重
    心不穩之情形，其摔倒與路面瑕疵，有無相當因果關係？僅
    是摔倒，是否會造成魏貞雄顱內出血，其死亡與摔倒有無因
    果關係？有重大疑義。(2)依台中地方法院檢察署96年他字第
    6268號偵查卷內容，可推上訴人戊○○認為本件為醫療疏失
    ，魏貞雄之往生，乃醫師李文源、杭良文、蔡文凱、林俊豪
    等人，處置失當所致。因此魏貞雄之往生與摔倒之事，無相
    當因果關係。(3)依被害人魏貞雄中國醫藥大學附設醫院病歷
    ，可知魏貞雄於95年2月3日到中國醫藥大學附設醫院看診前
    ，即已有因跌倒在亞東醫院住院紀錄，於95年2月3日係因走
    路不穩、意識障礙、小便失禁等症狀到中國醫藥大學附設醫
    院門診，在就診前即被告知有水腦症，且因陳舊性腦中風，
    故有左側偏癱。因此魏貞雄究竟是到院前摔倒？或在院前自
    行摔倒？是否在其主張之地點摔倒，實值懷疑。(三)依據上訴
    人主張，系爭路面情形為：深2-5公分，直徑20-25公分（寬
    度多少，上訴人末說明）。縱認屬實，但道路瑕疵，極為輕
    微，並非在道路上有大的坑洞，衡諸常情，稍加注意，即可
    避免摔倒，上訴人應注意而未注意，其過失情節重大，有過
    失相抵法則之適用。(四)按「設有行人穿越道、人行天橋或人
    行地下道者，必須經由行人穿越道、人行天橋或人行地下道
    穿越、不得在其一百公尺範圍內穿越道路」，道路交通安全
    規則第134條第1項第1款定有明文。經查本案依上訴人所主
    張事故現場為立夫大樓前，劃有紅線禁止停車，且旁邊即為
    劃有斑馬線之行人穿越道。如依上訴人主張「因為醫院平時
    都已經禁止車輛開近大樓大門前，所以上訴人推出被害人時
    ，只能儘量靠近大門」云云，則上訴人應是推著輪椅穿越斑
    馬線，再轉進立夫大樓看診，然竟直接推著被害人穿越馬路
    ，如被害人果真在上訴人所指地點摔倒，應為上訴人末遵守
    道路交通安全規則第134 條第1項第1款規定，為上訴人之過
    失，被上訴人無庸負賠償責任。(五)另95年2月3日，被上訴人
    機關並未在中國醫藥大學附設醫院附近及現場施作鋪設道路
    工程。是在95年2 月10日接獲中國醫藥大學附設醫院通報稱
    其立夫大樓前有一坑洞後，於95年2月13日派工補修完成等
    語，資為抗辯。
三、按公有公共設施因設置或管理有欠缺，致人民之生命、身體
    或財產受損害者，國家應負損害賠償責任，固為國家賠償法
    第3條第1項所明定。惟人民得依上開規定請求賠償者，係以
    被害人之生命、身體或財產所受損害，與公有公共設施在設
    置上或管理上之欠缺，有相當因果關係者，始足當之。又民
    事訴訟如係由原告主張權利者，應先由原告負舉證之責，若
    原告先不能舉證，以證實自己主張之事實為真實，則被告就
    其抗辯事實即令不能舉證，或其所舉證據尚有疵累，亦應駁
    回原告之請求（最高法院17年上字第917 號判例意旨參照）
    。本件上訴人主張被害人魏貞雄係於95年2月3日由上訴人乙
    ○○推行輪椅行經被上訴人設置或管理之台中市○○路時，
    因被上訴人對該路段之道路設置或管理有欠缺，致被害人魏
    貞雄之輪椅陷落該處直徑約20-25公分，深度約2-5公分之道
    路坑洞而絆倒，從輪椅上跌落地面後撞到頭部，造成顱內出
    血死亡，自應就其所主張之上開事實，負其舉證之責。
四、上訴人所舉證人詹玉鈴、丙○○於本審分別證稱：（證人詹
    玉鈴）「戊○○有要我幫他父親掛號，是要掛神經外科」、
    「我有幫魏貞雄掛號，所以我有要他們要到醫院時，要他們
    先打電話給我。我有到立夫大樓樓下等他們，但我到達時，
    我有看到魏貞雄的頭上有流血，我並沒有看到魏貞雄摔倒的
    情形，我有看到警衛有在扶他，之後我有去拿生理食鹽水幫
    他擦」、「我沒有看到（魏貞雄如何摔倒），據我所知，是
    上訴人戊○○母親有推輪椅遇到坑洞才摔倒的」、「當時我
    是聽戊○○告訴我的」；（證人丙○○）：「我有看到摔倒
    」、「當時情形，是魏貞雄先生行動不便，但他們沒有帶輪
    椅，我有請他們家人去洽借輪椅，後來魏貞雄坐輪椅，是由
    他太太再推去就醫，我剛剛轉身離開，我就聽到後面輪椅摔
    倒的聲音，我轉身有去幫忙，去扶魏貞雄坐好輪椅，我那時
    有看到魏貞雄左邊的臉頰有擦傷」、「我是有看到地上有三
    個坑洞，就是因為這個坑洞才摔倒」等語（見97.09.23準備
    程序筆錄）。惟證人詹玉鈴僅係聽聞戊○○轉述魏貞雄是因
    推輪椅遇到坑洞才摔倒，證人丙○○雖謂「有看到摔倒」，
    然其既陳明係轉身之後才聽到後面輪椅摔倒聲音，可見其亦
    未親眼看見輪椅摔倒之情形，是依證人詹玉鈴、丙○○所述
    上情，應僅能證明被害人魏貞雄係由上訴人乙○○推行輪椅
    行經系爭道路坑洞處摔倒而已。究竟是否輪椅係因陷落坑洞
    而絆倒？仍屬不明。
五、上訴人戊○○在其前狀告中國醫藥大學附設醫院之醫師涉嫌
    醫療過失時，於告訴狀中記載：「魏貞雄以前有過腦溢血病
    史，轉到第三呼吸照護中心（RCC 3），95年4月4日晚上7：
    00會客時發現各種更明顯的異狀（抽搐、全身充血、眼神直
    視渙散、口吐泡沫，血壓升至二百多），我們向醫師、護士
    反應，父親可能有腦溢血之病兆」。而中國醫藥大學附設醫
    院於原審檢送之英文住院病歷第1 張，記載：「魏貞雄於95
    年2月3日到中國醫藥大學附設醫院看診前，即已有因跌倒在
    亞東醫院住院紀錄」。再參中國醫藥大學附設醫院函覆原審
    之97年4月16日以院管檔字第09704001535號函載：「一. 根
    據病歷記錄，（魏貞雄）於95年2月3日係因走路不穩、意識
    障礙、小便失禁等症狀到本院門診，該患者就診前即被告知
    有水腦症。二. 該患者旋即被收住院治療，電腦斷層掃描顯
    示有腦創傷及顱內出血、水腦症等、故安排緊急手術，取出
    顱內血腫，95年2月23日因意識不清，呼吸衰竭，接受氣切
    手術，95年4月5日接受開顱手術：：：四. 患者於95年4 月
    10因中樞衰竭死亡。五. 患者因陳舊性腦中風，故有左側偏
    癱」。足見被害人魏貞雄本即因患有陳舊性腦中風，有身體
    左側偏癱情形，且於95年2月3日（即發生輪椅摔倒當天）係
    因走路不穩、意識障礙、小便失禁等症狀到醫院門診。準此
    ，被上訴人抗辯稱：被害人魏貞雄從輪椅上摔倒，是否因意
    識障礙而無法平穩坐在輪椅上，致推輪椅之乙○○未注意才
    自輪椅上摔倒？實非無疑等情，即非全無所據。
六、查系爭道路坑洞僅直徑約20-25公分，深度約2-5公分，其面
    積不大深度尚淺，顯然僅係表層柏油脫落所造成。以被害人
    魏貞雄當天所乘坐之輪椅前輪直徑約為15公分，後輪直徑約
    為55公分，且輪椅之重心落在後輪，依一般經驗法則，若以
    手推輪椅正常行進，該表層柏油脫落2-5 公分的淺洞，即使
    直徑15或55公分之椅輪陷落，會使椅輪不易向前推動而停住
    ，也不可能會因而失去重心絆倒。是以縱被害人魏貞雄所乘
    坐之輪椅確係在行經系爭道路坑洞處時摔倒，仍難推斷被害
    人魏貞雄之輪椅確係因陷落系爭道路坑洞而絆倒。從而，本
    件縱認被上訴人對系爭道路之坑洞有疏於管理修復或未有警
    告標示，其設置及管理有欠缺，亦難認該系爭道路坑洞與被
    害人魏貞雄之跌倒受傷致死有相當因果關係。至法醫之鑑定
    報告記載「因跌倒所致之顱內出血死亡」，也無從憑以認定
    其跌倒與系爭道路坑洞有關。
七、綜上所述，本件上訴人主張被上訴人對系爭道路之設置及管
    理有欠缺，致被害人魏貞雄跌落顱內出血而死亡，依國家賠
    償法及民法之規定，訴請被上訴人賠償其損害，為無理由，
    不應准許。原審判決駁回上訴人之訴及其失所附麗之假執行
    聲請，並無不合。上訴意旨指摘原判決不當，求予廢棄改判
    ，其上訴為無理由，應予駁回。
八、本件事證已臻明確，兩造所提其餘攻擊防禦方法及舉證，與
    判決結果不生影響，爰不一一論述。
九、據上論結，本件上訴為無理由，依民事訴訟法第449條第1項
    、第78條、第85條第1項前段，判決如主文。
中    華    民    國    97    年    11    月    12    日
                  民事第五庭    審判長法  官  林陳松
                                      法  官  王重吉
                                      法  官  古金男
以上正本係照原本作成。
如對本判決上訴，須於收受判決送達後二十日內向本院提出上訴
書狀，其未表明上訴理由者，應於提出上訴後二十日內向本院提
出上訴理由書（須按他造人數附具繕本）。
上訴時應提出委任律師為訴訟代理人之委任狀。具有民事訴訟法
第四百六十六條之一第一項但書或第二項之情形為訴訟代理人者
，另應附具律師及格證書及釋明委任人與受任人有該條項所定關
係之釋明文書影本。
                                      書記官  詹錫朋
中    華    民    國    97    年    11    月    13    日
                                                      Ａ


司法院資訊處製作；財團法人民間司法改革基金會備份。
